臺灣高等法院民事判決　　　　　　　　　 94年度智上字第1號
上 　訴　 人　甲○○
被 上 訴　人　丙○○
兼訴訟代理人　乙○○
被 上 訴　人　丁○○
上列當事人間請求侵權行為損害賠償事件，上訴人對於中華民國
93年11月24日臺灣台北地方法院93年度智字第78號第一審判決提
起上訴，本院於94年5月4日言詞辯論終結，判決如下：
    主      文
上訴駁回。
第二審訴訟費用由上訴人負擔。
    事實及理由
一、上訴人主張：上訴人為中華民國發明第124362號長距離遙控
    爆裂物拖吊工具組及方法之發明專利（下稱系爭發明專利）
    之專利權人，被上訴人丙○○、乙○○、丁○○等三人分別
    擔任刑事警察局之偵五隊長、技術組長及副組長，渠等未經
    上訴人授權，於民國90年5月9日起赴史瓦濟蘭王國從事為期
    10天之教學，已侵害上訴人之系爭發明專利，造成上訴人專
    利創新研發之商業障礙及全部損失，自得請求被上訴人賠償
    上訴人所受商業損失云云（原審為上訴人敗訴之判決，上訴
    人不服提起本件上訴）。並聲明：(一)原判決廢棄。(二)被上訴
    人應各給付上訴人新台幣（下同）100萬元。
二、被上訴人丙○○、乙○○、丁○○則分別以下列情詞置辯，
    並均聲明：上訴駁回。
  (一)被上訴人丙○○辯稱：伊所服務之刑事警察局偵五隊係依據
    外交部函文派遣伊與其餘被上訴人赴史瓦濟蘭王國協助防爆
    技術指導，而刑事警察局偵五隊在上訴人取得系爭發明專利
    前，已簽准購買桿、線、鉤器材，並由上訴人購置後，贈與
    史瓦濟蘭王國，並無侵害上訴人系爭發明專利情事等語。
  (二)被上訴人乙○○除與被上訴人丙○○前開辯詞相同部分外，
    另以：上訴人所提被上訴人等人赴史瓦濟蘭王國指導防爆器
    材操作使用出國報告，為伊等陳報外交部之資料，上訴人倘
    若竊取或不當取得該份資料，不得採用為證據方法，上訴人
    所申請之系爭發明專利係在我國，史瓦濟蘭王國並非系爭發
    明專利行使之領域，且桿、線、鉤及爆裂物拖吊工具，係世
    界各國防爆單位及人員處理爆裂物之基本方法，被上訴人在
    史瓦濟蘭王國僅從旁指導該國人員簡單操作本國防爆單位及
    人員自68年早期使用迄今，以桿、線、鉤處理爆裂物之基本
    方法，並未施用上訴人之發明專利。且上訴人系爭發明專利
    並無實用價值，亦無防爆人員採用等語置辯。
  (三)被上訴人丁○○，除同前開被上訴人丙○○、乙○○之辯詞
    外，另稱：上訴人性喜訴訟，於刑事警察局任職時，多次濫
    告、誣告上級長官，並到處陳情，然均遭駁回及不起訴、不
    受理等語。
三、上訴人為系爭發明專利之專利權人，專利權期間自89年12月
    21日起至106年12月16日止。又被上訴人3人曾於90年5月9日
    經外交部與其所服務之刑事警察局偵五隊派遣至史瓦濟蘭王
    國，從事為期10天關於防爆器材正確使用之教學等情，有專
    利證書及被上訴人等人所撰寫之出國報告等件在卷可稽，且
    為兩造所不爭執，堪信為真實。
四、按發明專利權受侵害時，專利權人得請求賠償損害，並得請
    求排除其侵害，有侵害之虞者，得請求防止之。專利法第84
    條第1項定有明文。上訴人主張被上訴人有侵害其系爭發明
    專利之情事，應負損害賠償責任，被上訴人則否認之，是本
    件之爭點厥為：被上訴人3人是否未經上訴人同意擅自侵害
    系爭發明專利，而應負損害賠償責任。經查：
  (一)系爭發明專利之申請專利範圍共13項，其中第1項與第9項為
    獨立項，第2項至第8項為第1項之附屬項，第10項至第13項
    為第9項之附屬項。又系爭發明專利之名稱為「長距離遙控
    爆裂物拖吊工具組及方法」。足見，系爭發明專利係包括「
    物品發明專利」及「方法專利」。然上訴人已於訴訟程序中
    特別指明其主張被上訴人所侵害者為其方法專利（原審卷第
    38頁），故被上訴人等人是否由服務機關委由上訴人購置桿
    、線、鉤器材，與被上訴人是否涉及侵害上訴人系爭發明專
    利無涉。
  (二)上訴人雖主張被上訴人等在史瓦濟蘭王國協助防爆技術指導
    「訓練遙控拖吊操作」渠等所教授之方法完全依據上訴人專
    利發明照本授課。上訴人專利發明之重點為，申請專利範圍
    第一項「拖吊桿內」可穿入繩索，且在桿的前端可打一個活
    繩套，被上訴人等與其機關為侵害上訴人專利，不惜集體偽
    造不實之答辯書，並利用其行政體系有組織有計畫對上訴人
    加以追殺與圍剿云云。惟被上訴人等因公奉派協助辦理援贈
    友邦史瓦濟蘭王國防爆與鑑識器及赴該國進行技術指導，且
    於史國防爆教學中，係屬學術討論之範圍，並未實際處理爆
    裂物，又上訴人並未與被上訴人同赴史國教學，如何知悉被
    上訴人等對於上訴人之專利為如何之侵害？上訴人對此未舉
    證以實其說，僅提出被上訴人赴史國攜帶之教本，並稱被上
    訴人等所教授之方法係依據上訴人專利發明所教授云云，自
    難據此即認被上訴人因公奉派至史國為防爆教學，即有侵害
    上訴人專利權中之方法專利。
  (三)又系爭專利訟爭標的為方法專利，故應以上訴人所主張被上
    訴人於防爆器材使用教學中所用之方法，與上訴人申請專利
    範圍所述之申請標的對應之方法比對後，依據「文義讀取」
    判斷，即依據確定解釋後申請專利範圍中之技術特徵的文字
    意義是否完全對應表現在被上訴人等施用之方法，且必須至
    少一項上訴人提出訴訟之請求項所有技術特徵完全對應表現
    在被上訴人等所施用之方法，始構成對系爭專利方法之侵害
    。依中華民國專利公報所載，系爭發明專利之申請專利範圍
    第9項為「一種長距離遙控爆裂物拖吊方法，其係：先觀
    察，並決定使用種器材，將繩索穿入拖吊桿內，並在拖吊
    桿前打一活繩套，或是繫結一吊鉤，另伸展拖吊桿至適當長
    度，然後再前進至爆裂物處，並以繩索套設或以吊鉤鉤設可
    疑爆裂物，再拉動拖吊桿後端之繩索而縮小繩套直徑以將可
    疑爆裂物予以繫緊，或將可疑爆裂物予以吊動；先施以抗
    動測試再將可疑爆裂物以拖吊桿吊入防爆筒（籃）內或防
    爆車（球）內，而吊入與吊出之過程完全由拖吊桿與繩索一
    拉一動之牽引方式，使可疑爆裂物在施力與反作用力下產生
    搖晃，再讓其落入或移出防爆筒（籃）或防爆車（球）外，
    以繩索將可疑爆裂物以拉動至Ｘ光拍攝機與底片架之間，
    再以Ｘ光機拍攝最後以繩索拉動可疑爆裂物至水砲前，施
    以擊解蒐證。」（原審卷第118頁），如依上訴人前開專
    利範圍所載，其似已分項說明該專利範圍之各技術特徵，又
    關於上訴人前開專利範圍中所分列之各技術特徵雖與一般專
    利侵權鑑定時，所劃分者有所不同，但如欲構成對於上訴人
    系爭發明專利之侵害時，仍須被上訴人3人所施行之方法確
    有全數落入系爭專利之技術特徵中，方構成對於專利權之侵
    害。惟上訴人主張被上訴人所侵害者為其所享有專利範圍第
    9項中所示部分（原審卷第134頁）。姑不論被上訴人否認
    使用前揭方法專利，且上訴人所舉之簡報資料及上訴人為警
    政署採之購器材，尚不足為被上訴人使用前揭方法之證據，
    縱被上訴人所使用之拖吊方法中，是否有以「活繩套，或是
    繫結一吊鉤，另伸展拖吊桿至適當長度，然後再前進至爆裂
    物處，並以繩索套設或以吊鉤鉤設可疑爆裂物，再拉動拖吊
    桿後端之繩索而縮小繩套直徑以將可疑爆裂物予以繫緊，或
    將可疑爆裂物予以吊動」部分進行爆裂物之拖吊，但如僅採
    取此部分技術特徵時，應為一般人於傳播媒體經常見聞軍、
    警人員移動爆裂物之習知方法與技術，倘未配合上訴人前項
    專利範圍中所提及之其他步驟時，自難認有何侵害上訴人專
    利之行為。
  (四)上訴人復主張被上訴人等在史國教學時所使用之器材及方法
    與上訴人申請專利範圍完全相同，並無兩樣，上訴人之長距
    離遙控爆裂物拖吊工具組及方法，在上訴人86年發明之前，
    我國及世界各國防爆人員均無人使用或在報章媒體文獻出現
    過。刑事警察局隊長楊春鈞指定將上訴人發明專利「長距離
    遙控爆裂物拖吊工具組及方法」購置5套援贈史國，被上訴
    人等未經授權，使用上訴人全套專利器材及方法教授史國防
    爆人員，被上訴人教學使用之器材與方法，非移動爆裂物之
    習知方法與技術，故被上訴人等侵權事證明確云云。被上訴
    人則辯以鉤、繩、桿器材處理爆裂物為我國及世界各國防爆
    單位成立時即使用之方法，我國防爆單位68年成立時，即使
    用此種方式，且88年以色列防爆教官來台講授防爆訓練，也
    是使用繩、勾組，並提出照片12張為證 (本院卷第78至83頁
    )；72年高雄大統百貨公司處理爆裂物，亦係使用繩、勾組
    等語，並提出該局防爆科第5組報告單及支援處理爆炸案現
    場報告書為證（本院卷第84至90頁）。查被上訴人提出之該
    局防爆科第5組支援處理爆炸案現場報告書中，該組人員處
    理疑似爆裂物流程，及其所使用之器具並功能，與上訴人據
    以提起本件訴訟系爭發明專利之方法，並無顯然不同之處，
    且該組人員係於72年處理高雄大統百貨爆裂物，而上訴人取
    得系爭發明專利權之期間，係自89年12月21日起至106年12
    月16日止。足見上訴人系爭發明專利中之方法，被上訴人等
    所服務之機關於上訴人取得系爭發明專利前，早已使用。再
    依被上訴人所提THE DETONATOR防爆雙月刊87年9、10月刊第
    15 頁、87年11、12月刊第9頁、88年1、2月刊第13頁、88年
    3 、4月刊第8頁、88年5、6月刊第9頁、88年7、8月刊第11
    頁均有鉤、繩、桿防爆器材產品（本院卷第51至68頁），益
    足見被上訴人所使用之爆裂物處理方式，係長久以來防爆單
    位所習知，而被上訴人用以處理爆裂物之器具組，係鉤、繩
    、桿等元件所組成，此等元件組成於上訴人取得系爭發明專
    利前，即於國外THE DETONATOR防爆雙月刊展示過，上訴人
    據此主張被上訴人等侵害其系爭發明專利云云，顯難採信。
  (五)上訴人又主張方法發明之實施乃指該方法的使用，見解其效
    力乃各個獨立，亦即其適法性應依個別態樣來加以判斷，稱
    為「實施行為獨立之原則」，從侵害行為來看，行為人只要
    違法實施其中一種態樣，即足以構成專利權之侵害云云（本
    院卷第11頁）。惟依中華民國專利公報所載，上訴人所申請
    之專利範圍第9項載明有7種態樣。如欲構成對上訴人系爭發
    明專利之侵害時，仍須被上訴人等所施行之方法確有全數落
    入系爭專利之技術特徵中，方構成對專利權之侵害。如前所
    述，若以上訴人之標準，採個別行為獨立判斷，則前開7種
    態樣中，被上訴人只要實施其中一種態樣，如「先觀察，
    並決定使用種器材」，被上訴人之行為即構成專利權之侵害
    ，顯違背人類依感官刺激，傳達至大腦後，由大腦下達指令
    ，決定行為模式之連貫反應，並非專利權保護之標的。上訴
    人上開依個別行為態樣，以判斷被上訴人是否侵害其專利權
    之主張，顯無理由。
  (六)參以上訴人自承其發明專利並未生產（本院卷第101頁），
    於本院準備程序時稱：「（品明記載為五金、桿、線、鉤拖
    吊組工具之統一發票，附於原審卷第74頁）我是請廠商（即
    國利螺絲公司）購買材料組合後，再向廠商買的。」云云，
    惟證人即國利公司負責人游國宣於本院到庭結稱：「我是賣
    零件的，我沒有替人組合，是來買的人告訴我要買哪些零件
    ，我備齊後交給對方的」等語（本院卷第101、108-1頁）。
    上訴人所陳與證人游國宣之證言，並不吻合，自難認上訴人
    有委託國利螺絲公司製作上訴人據以主張之系爭發明專利產
    品。
  (七)綜上，上訴人僅因被上訴人曾指導他人使用防爆器材操作，
    遽主張被上訴人侵害系爭發明專利，顯屬無據。從而，上訴
    人依據侵權行為法律關係請求被上訴人各賠償100萬元，為
    無理由，應予駁回。
五、上訴人主張既不足採，其主張被上訴人應各給付上訴人100萬
    元，自屬無據。原審為上訴人敗訴之判決，並無不合。上訴
    仍執陳詞，指摘原判決不當，求予廢棄改判，為無理由，應
    予駁回。
六、本件為判決基礎之事證已臻明確，本院逐一審酌兩造歷審所
    提其餘攻擊、防禦方法，均與前開論斷結果無礙，爰不再一
    一論述，併此敘明。
七、據上論結，本件上訴為無理由，依民事訴訟法449條第1項、
    第78條，判決如主文。
中　　華　　民　　國　　94　　年　　5　　月　　18　　日
                  民事第8庭審判長法  官 游明仁
                                 法  官 陳邦豪
                                 法  官 魏麗娟
正本係照原本作成。
如不服本判決，應於送達後20日內向本院提出上訴書狀，其未表
明上訴理由者，應於提出上訴後20日內向本院補提理由書狀（均
須按他造當事人之人數附繕本）上訴時應提出委任律師或具有律
師資格之人之委任狀；委任有律師資格者，另應附具律師資格證
書及釋明委任人與受任人有民事訴訟法第466條之一第一項但書
或第二項（詳附註）所定關係之釋明文書影本。
中　　華　　民　　國　　94　　年　　5 　　月　　24　　日
　　　　　　　　　　　　　　　　書記官 于  誠
附註：
民事訴訟法第四百六十六條之一（第一項、第二項）：對於第二
審判決上訴，上訴人應委任律師為訴訟代理人。但上訴人或其他
法定代理人具有律師資格者，不在此限。
上訴人之配偶、三親等內之血親、二親等內之姻親，或上訴人為
法人、中央或地方機關時，其所屬專任人員具有律師資格並經法
院認為適當者，亦得為第三審訴訟代理人。
